【裁判字號】    97,上更(二),113
【裁判日期】    970807
【裁判案由】    殺人未遂等
【裁判全文】
臺灣高等法院刑事判決          97年度上更（二）字第113 號
上  訴  人  臺灣新竹地方法院檢察署檢察官
上  訴  人
即  被  告  甲○○
                    （另案於臺灣嘉義監獄執行中）
上  訴  人
即  被  告  丙○○
上二人共同
指定辯護人  義務辯護人曾桂釵律師
上列上訴人等因被告等殺人未遂等案件，不服臺灣新竹地方法院
94年度訴字第443號，中華民國94年10月21日第一審判決（起訴
案號：臺灣新竹地方法院檢察署94年度偵字第1091號、第1273號
、第1443號、第2519號），提起上訴，經本院判決後，由最高法
院第二次發回更審，本院更為判決如下：
    主  文
原判決關於甲○○殺人未遂暨定執行刑部分及丙○○部分均撤銷
。
甲○○共同以非法方法，剝奪人之行動自由，因而致重傷，處有
期徒刑肆年；扣案之電擊棒壹支、手銬壹副均沒收。
丙○○共同未經許可，持有手槍，處有期徒刑伍年貳月，併科罰
金新臺幣壹拾萬元，罰金如易服勞役，以新臺幣參仟元折算壹日
。扣案之奧地利GLOCK 廠製19型口徑9mm 制式自動手槍壹支（含
彈匣貳個，槍枝管制編號：0000000000號）、美國SMITH&WESSON
廠669 型口徑9mm （9X19mm）制式半自動手槍壹支（含彈匣貳個
，槍枝管制編號：0000000000號）、口徑9mm 制式子彈陸拾參顆
、電擊棒壹支、手銬壹副均沒收。
    事  實
一、甲○○曾有殺人未遂、違反槍砲彈藥刀械管制條例、藏匿人
    犯及湮滅證據、贓物、殺人及違反肅清煙毒條例等前科（惟
    於本案均不構成累犯），猶不知悔改。
二、緣於民國（下同）94年1月16日晚間9時許，乙○○及龍威榤
    在新竹縣竹北市○○路20號1 樓張淑玲所經營之仲民科技有
    限公司內，與甲○○、羅晟峻等人共同賭玩骰子，未久乙○○因與羅晟峻就賭資問題發生齟齬，甲○○加入插嘴，乙○○乃轉而與甲○○爭吵，乙○○即出手欲毆打甲○○，甲○○亦不甘示弱則持碗公擬反擊，但均遭旁人阻擋拉開，但乙○○怒氣猶未消除，乃砸毀甲○○所駕駛前去之車號不詳之
    BMW 廠牌自小客車車窗及引擎蓋（毀損部分未據告訴），且
    在場之龍威榤亦作勢欲打甲○○，甲○○因此憤恨不平，萌
    生報復之心，旋於當日邀集丙○○及真實姓名、年籍不詳，
    綽號「醜大」之成年男子等人前往上址理論，擬向乙○○及
    龍威榤強索賠償車損之費用。惟乙○○與龍威榤已離去，甲○○乃詢問在場之鄧兆甫、羅晟峻等人，因而得知鄧兆甫（
    由檢察官以94年度偵字第1091、1273號為不起訴處分）係乙○○及龍威榤之友人，且龍威榤向鄧兆甫借用車號L7-0182
    號自小客車尚未歸還，即指示鄧兆甫日後向龍威榤取車時立
    即通知甲○○。甲○○復於翌日（即94年1 月17日）下午2
    時許，在新竹縣竹北市○○路10號5 樓之4 居所，向張明達
    （由檢察官以94年度偵字第1091、1273號為不起訴處分）及
    丙○○訴說其曾於上述時、地與乙○○等發生衝突，遭砸毀
    車輛之事，要求張明達及丙○○陪同前往理論及索討賠償車
    損之費用。
三、迨同日下午3時至4時許，龍威榤以門號0000000000號行動電
    話，撥打鄧兆甫門號0000000000號之行動電話，通知鄧兆甫
    至龍威榤位於新竹縣橫山鄉○○村○○路○段258號之住處取
    回自小客車，乙○○亦隨後電告鄧兆甫上開事項，鄧兆甫接
    獲電話後，隨即撥打羅晟峻門號0000000000號行動電話，詢
    問羅晟峻是否將上開情事告以甲○○，經羅晟峻建議後，鄧
    兆甫隨即通知甲○○。
四、甲○○於接獲上開訊息後，遂請張明達駕駛其向友人借用之
    車號9227-JU號白色自小客車，至新竹縣竹北市○○街昌達
    魚池附近搭載鄧兆甫，並前往甲○○上開居所會合，嗣由鄧
    兆甫搭乘不詳車號計程車在前方帶路，而甲○○、丙○○及
    張明達3人則乘坐車號9227-JU號白色自小客車跟隨鄧兆甫所
    乘之計程車前往龍威榤住處。甲○○於出發前攜帶其所持有
    具殺傷力之奧地利GLOCK廠製19型口徑9mm制式自動手槍1支
    （含彈匣2個，槍枝管制編號：0000000000號，槍號：BVM13
    5）、具殺傷力之美國SMITH&WESSON廠製669型口徑9mm（9X
    19mm）制式半自動手槍1支（含彈匣2個，槍枝管制編號：00
    00000000號，槍號：不詳）、口徑9mm制式子彈約73顆（其
    中4顆於本件剝奪他人行動自由致重傷犯行中已擊發，詳後
    述，另有6顆於鑑定時經試射，驗餘63顆扣案）（持有手槍
    、子彈部分已判罪確定）以及電擊棒1支、手銬1副，途中甲○○與丙○○、張明達共同基於以強押乙○○、龍威榤之強
    暴手段剝奪其等之行動自由，以此手段索討賠償車損費用之
    犯意聯絡，由甲○○將電擊棒1 支交予張明達，手銬1 副交
    予丙○○，擬進入龍威榤住處將乙○○、龍威榤押出，並以
    手銬銬住，再以電擊棒加以電擊，以迫使其等同意賠償日前
    砸毀甲○○BMW 廠牌自小客車之損失。嗣其等3 人跟隨鄧兆
    甫於同日下午4 時30分許抵達龍威榤之住處外。
五、甲○○等人到達時，龍威榤適外出並未在屋內，而乙○○與
    其女友莊夢萍、龍威榤之女友鍾麗娟及龍威榤之阿姨傅瓊媛
    則在屋內客廳觀看電視，鄧兆甫即以電話聯絡乙○○取車，
    乙○○則請莊夢萍自上址之鐵門縫將汽車鑰匙交還鄧兆甫，
    嗣經鄧兆甫檢視其所有之車號L7-0182 號綠色自小客車，發
    現有車損情形，即再次電詢乙○○以了解車損原因，旋由鍾
    麗娟將上址大門開啟，外出向鄧兆甫解釋車損原委，此際甲○○、丙○○、張明達即承前剝奪乙○○行動自由之犯意聯
    絡，推由張明達持電擊棒在屋外守候，以防止乙○○脫逃，
    甲○○與丙○○則另共同基於持有上開制式手槍、子彈及以
    持槍之強暴手段剝奪乙○○及其餘屋內之人行動自由之犯意
    聯絡，擬由其二人進入屋內，由甲○○手持上開GLOCK廠制
    式手槍（含彈匣及子彈）負責將乙○○押出屋外，丙○○則
    手持上開SMITH&WESSON廠制式手槍（含彈匣）負責在一旁控
    制其餘屋內之人之行動，以防止引起騷動，俾便其等得順利
    將乙○○押往屋外。而丙○○明知上開制式手槍、子彈為槍
    砲彈藥刀械管制條例所管制之物品，未經許可，不得無故持
    有，竟仍自甲○○處收受上開SMITH&WESSON廠制式手槍（含
    彈匣）1支，而與甲○○共同持有上開GLOCK廠制式手槍、SM
    ITH&WESSON廠制式手槍各1支及子彈73顆（其中4顆於本件剝
    奪他人行動自由致重傷犯行中已擊發，另有6顆於鑑定時經
    試射，驗餘63顆扣案）。
六、甲○○、丙○○進入龍威榤上開住處之客廳（侵入住宅部分
    未據告訴）後，發現乙○○及其女友莊夢萍與龍威榤之阿姨
    傅瓊媛正坐在沙發上觀看電視，甲○○即持上開GLOCK廠制
    式手槍（彈匣內已填裝子彈）指向乙○○，欲將之押至屋外
    ，乙○○見狀迅自客廳沙發起身轉往廚房方向走避，甲○○
    遂持槍尾隨在後嚇阻，而丙○○則持上開SMITH&WESSON廠制
    式手槍指向莊夢萍及傅瓊媛，喝令其二人不准亂動，以保護
    甲○○免於遭其二人反擊，俾便其與甲○○得順利將乙○○
    押往屋外。甲○○、丙○○即共同以持槍之強暴手段剝奪乙○○及莊夢萍、傅瓊媛之行動自由。
七、甲○○在主觀上雖無致乙○○於死或重傷之意；惟在客觀上
    能預見以開槍之強暴手段嚇阻乙○○以剝奪其行動自由，可
    能導致乙○○誤遭子彈擊中而受重傷，其於眼見乙○○自沙
    發起身轉往廚房方向走避時，竟另又基於以開槍之強暴手段
    嚇阻乙○○逃跑以貫徹實現剝奪其行動自由目的之犯意，且
    其原應注意保持上開GLOCK 廠制式手槍設定在單發狀態，避
    免在開槍嚇阻乙○○之過程中傷及乙○○，而依當時情形，
    並無不能注意之情事，竟疏未注意將該手槍設定在單發狀態
    ，於拉槍機並扣扳機開槍嚇阻乙○○時，因該手槍之連發機
    制而連續擊發3 顆子彈，其中1 顆子彈之彈頭自乙○○之左
    後枕部射入頭顱中停留於左頂部頭皮淺層，致乙○○之左側
    額頂葉硬腦膜下出血、左枕頂骨粉碎性骨折併左頂葉腦部受
    損及腦出血，乙○○重槍後跌坐在地。甲○○於察覺子彈係
    連發後，始將該手槍之連發機制調整為單發，而於上前查看
    並以槍柄敲打乙○○之頭部，強力排除乙○○之抵抗能力，
    以徹底剝奪乙○○之行動自由時，復不慎對空擊發1 顆子彈
    （未擊中乙○○），斯時甲○○始發現乙○○已意外中槍出
    血，神智呈重度昏迷狀態。
八、而張明達於大門外聽見屋內傳出槍響，即要求鄧兆甫立即驅
    車離去，隨即與鍾麗娟進入屋內查看，甲○○即與丙○○、
    張明達駕駛上開車號9227-JU號自小客車離去，甲○○於離
    去之際，因擔心乙○○之生命安危，乃央請在場之傅瓊媛儘
    速呼叫救護車前來救治乙○○。
九、嗣乙○○經傅瓊媛等人呼叫救護車送往行政院國軍退除役官
    兵輔導委員會竹東榮民醫院急救，於94年2 月9 日出院，旋
    轉往竹東富林護理之家療養，至目前為止，雖已無生命危險
    ；惟其右手、腳癱瘓、無法言語，智力並退化至10歲左右，
    無自理個人事務之能力，已達身體健康重大難治之程度。
十、甲○○、丙○○等人惹禍後，雖於其後四處躲藏；惟甲○○
    仍於同年2 月18日晚間10時30分許，與其友人張振文（所涉
    藏匿人犯罪嫌，由檢察官以94年度偵字第1091、1273號為不
    起訴處分）駕駛車號7W-6862 號自小客車行經國道1 號高速
    公路南下楊梅收費站時，經警拘獲，並扣得甲○○所有之
    SMITH&WESSON廠制式手槍1 支（含彈匣2 個）、GLOCK 廠制
    式手槍1 支（含彈匣1 個）、9mm 口徑制式子彈43顆（鑑驗
    時試射6 顆，驗餘37顆扣案）等犯罪工具；嗣於94年3 月8
    日，經警借提在押之甲○○出監查案時，由甲○○策動丙○○出面投案，丙○○乃於同日下午3 時45分許到案。甲○○
    復於94年3 月17日下午6 時30分許，經警再度借提出監查案
    時，帶領警方於新竹縣竹北市○○路10號8 樓之消防箱內，
    起出前揭剩餘之GLOCK 廠制式手槍彈匣1 個及9mm 口徑制式
    子彈26顆、手銬1 副及電擊棒1 支等物。
十一、案經臺北市政府警察局士林分局移送及新竹縣警察局橫山分
    局報請臺灣新竹地方法院檢察署檢察官偵查起訴。
    理  由
壹、程序部分：
一、審理範圍之界定：
（一）本件上訴人即被告甲○○被訴持有手槍、子彈違反槍砲彈
      藥刀械管制條例部分，於本院前審（94年度上訴字第4221
      號）判決後，被告甲○○不服提起第三審上訴，前業經最
      高法院以96年度台上字第1422號判決上訴駁回，已告確定
      ，不在本案審理範圍。至檢察官於原審論告時，雖另認被
      告甲○○於進入龍威榤住處前，將SMITH&WESSON廠制式手
      槍交予被告丙○○部分，涉犯槍砲彈藥刀械管制條例第7
      條第3項之意圖供他人犯罪之用而出借手槍罪嫌（檢察官
      於論告時誤引槍砲彈藥刀械管制條例第8條第3項，應予更
      正），然本院認被告甲○○將SMITH&WESSON廠制式手槍交
      予被告丙○○，係與被告丙○○犯共同未經許可持有手槍
      罪（詳後述），而被告甲○○此部分犯行，應為其前揭持
      有手槍罪之確定判決既判力所及，是本院自不得就被告甲○○被訴意圖供他人犯罪之用而出借手槍部分予以審理，
      合先敘明。
（二）按法院不得就未經起訴之犯罪審判，刑事訴訟法第268 條
      定有明文。次按法院之審判，固應以起訴之犯罪事實為範
      圍，但法院於不妨害事實同一之範圍內，仍得自由認定事
      實，適用刑罰。（最高法院29年度上字第43號判例意旨參
      照）而被告所犯之法條，起訴書中雖應記載，但法條之記
      載，究非起訴之絕對必要條件，若起訴書中已載明其犯罪
      事實，起訴法條縱有疏漏，亦應認為業經起訴，法院不得
      不予受理。（最高法院23年度上字第1969號、25年度上字
      第662號、64年度台非字第142號判例意旨參照）經查關於
      被告甲○○以強暴手段剝奪人之行動自由部分，觀諸起訴
      書犯罪事實欄之記載，業據公訴人予以載明，依照前開說
      明，自屬業經起訴在案，法院自應加以審理裁判。原審雖
      對此部分漏未審酌；然原審既認被告甲○○開槍部分係犯
      殺人未遂罪，此部分復據被告甲○○提起上訴，並經本院
      認係構成以非法方法剝奪人之行動自由致重傷罪，則被告
      甲○○針對殺人未遂部分提起上訴，依據審判不可分之法
      理，其上訴之效力應及於其以強暴手段剝奪人之行動自由
      部分，本院自得併予審理。
二、證據能力之說明：
（一）按被告以外之人於審判外之言詞或書面陳述，除法律有規
      定者外，不得作為證據，刑事訴訟法第159條第1項定有明
      文。查證人張振文、鄧兆甫、羅晟峻、龍威榤、張明達、
      傅瓊媛、鍾麗娟於警詢時所為之供述，經核並不符合刑事
      訴訟法所定傳聞法則之例外規定，依上開同法第159條第1
      項之規定，自不得作為證據。
（二）次按「被告以外之人於審判中有下列情形之一，其於檢察
      事務官、司法警察官或司法警察調查中所為之陳述，經證
      明具有可信之特別情況，且為證明犯罪事實之存否所必要
      者，得為證據：三滯留國外或所在不明而無法傳喚或傳喚
      不到者」，刑事訴訟法第159條之3第3款亦定有明文。查
      證人莊夢萍之警詢筆錄，係警員以一問一答之方式所製作
      ，且其與被告甲○○、丙○○素無怨隙，並無誣指被告二
      人犯罪之動機，復查無任何遭警不正取供之情事，又其於
      警詢時，尚未及與其他證人串證，所受外界影響之程度甚
      低，自應認具有可信之特別情況，再者，證人莊夢萍分別
      於原審及本院前審審理中，均經合法傳喚未到，而其於警
      詢時之供述，亦具有證明被告二人犯罪事實存否之必要性
      ，是證人莊夢萍於警詢時之陳述，依刑事訴訟法第159條
      之3第3款之規定，自有證據能力。
（三）再「被告以外之人於偵查中向檢察官所為之陳述，除顯有
      不可信之情況者外，得為證據」，刑事訴訟法第159條之1
      第2項定有明文。查本件證人鄧兆甫、羅晟峻、張明達、
      傅瓊媛、莊夢萍、鍾麗娟於檢察官偵訊時及被告甲○○、
      丙○○於檢察官偵訊時以證人身分就彼此涉案情節所為之
      證言，均經具結後而為陳述，且並無證據證明其等所述有
      何顯不可信之情況，依刑事訴訟法第159條之1第2項之規
      定，自均有證據能力。
（四）又按「除前3條（即刑事訴訟法第159條之1至第159條之3
      ）之情形外，下列文書亦得為證據：一除顯有不可信之情
      況外，公務員職務上製作之紀錄文書、證明文書。二除顯
      有不可信之情況外，從事業務之人於業務上或通常業務過
      程所須製作之紀錄文書、證明文書。三除前2款之情形外
      ，其他於可信之特別情況下所製作之文書」，刑事訴訟法
      第159條之4定有明文。查本案所有於審判外作成之文書證
      據，經審酌其作成時之情況，均核與刑事訴訟法第159條
      之4之規定相符，復查無違背法定程序取得之情形，復經
      原審及本院於審判期日進行調查、辯論，依法自均有證據
      能力。
貳、實體部分：
一、訊據上訴人即被告甲○○對於因賭博糾紛，與被害人乙○○
    心生嫌隙，而於上揭時間，乘龍威榤、乙○○電告鄧兆甫前
    往龍威榤住處取車之際，請張明達駕車搭載鄧兆甫前往其住
    處會合，而由鄧兆甫搭乘計程車在前方帶路，其則與丙○○
    、張明達共乘白色自小客車跟隨鄧兆甫所乘之計程車前往龍
    威榤住處，並攜帶其所持有具殺傷力之奧地利GLOCK 廠製19
    型口徑9mm 制式自動手槍1 支（含彈匣2 個）、具殺傷力之
    美國SMITH&WESSON廠製669型口徑9mm（9X19mm）制式半自動
    手槍1支（含彈匣2個）、口徑9mm制式子彈約73顆以及電擊
    棒1支、手銬1副，途中並將電擊棒1支交予張明達，手銬1副
    交予丙○○，擬進入龍威榤住處將乙○○、龍威榤押出，並
    以手銬銬住，再以電擊棒加以電擊，以迫使其等賠償日前砸
    毀其BMW廠牌自小客車之損失；嗣於前揭時間抵達龍威榤住
    處後，其囑由張明達持電擊棒在屋外守候，其則與丙○○持
    槍進入屋內，龍威榤適外出不在，由其持上開奧地利GLOCK
    廠制式手槍（彈匣內已填裝子彈）指向乙○○，欲將之押至
    屋外，乙○○見狀迅自客廳沙發起身轉往廚房方向走避，其
    遂持槍尾隨在後，而丙○○則持上開SMITH& WESSON廠制式
    手槍指向莊夢萍及傅瓊媛，喝令其二人不准亂動，俾便其等
    得順利將乙○○剝奪行動自由押往屋外；嗣因其疏未注意將
    GLOCK廠制式手槍設定在單發狀態，以致拉槍機時連續擊發3
    顆子彈，其中1顆擊中乙○○頭部，乙○○跌坐於地，其於
    察覺子彈係連發而將之調整為單發，並上前查看以槍柄敲打
    乙○○之頭部，以排除乙○○之抵抗能力，徹底剝奪乙○○
    之行動自由時，復不慎對空擊發1顆子彈，斯時始發現乙○○已中槍出血昏迷，其即請傅瓊媛呼叫救護車前來救治乙○○，之後方與丙○○、張明達駕車逃離現場等情節，固均供
    承不諱，惟矢口否認有致乙○○於死或使其受重傷之意圖，
    辯稱：其並沒有要開槍，只是在拉槍機而未放開時不慎誤觸
    扳機，該GLOCK廠制式手槍在此情況下，只要不小心輕觸扳
    機就會擊發云云。另訊據上訴人即被告丙○○對於前往龍威
    榤住處途中，在車上有看到手銬及電擊棒，被告甲○○有將
    手銬交給伊，嗣於進入龍威榤住處前，甲○○又將上開
    SMITH&WESSON廠制式手槍交給伊，伊隨甲○○進入客廳後，
    有持槍喝令莊夢萍、傅瓊媛不要亂動，以及聽到槍聲後，有
    看到甲○○拿槍打乙○○頭部又再擊發1顆子彈，甲○○有
    請傅瓊媛呼叫救護車等情，固亦均坦承不諱，惟矢口否認與
    被告甲○○有何犯意聯絡或幫助殺人之犯行，辯稱：伊不知
    甲○○將手銬交給伊要做什麼，要進入龍威榤住處時，甲○○忽然交給伊1把槍，亦未告知交槍的目的，伊進入客廳後
    ，只有把槍拿在手上，要莊夢萍、傅瓊媛不要亂動，是怕他
    們亂跑發生意外，並未拿槍指向他們，且伊聽到槍響時，根
    本尚未進入往客廳之第二道門云云；另辯護人則為被告丙○○辯稱：甲○○敲擊乙○○頭部時，被告丙○○有抓住甲○○的手，阻止甲○○，足見其並無共同殺人或幫助殺人的意
    思云云。
二、經查：
（一）被告甲○○與羅晟峻、乙○○、龍威榤於前揭時、地共同
      賭玩骰子，乙○○因輸錢不服，與甲○○發生口角，進而
      出手毆打甲○○，並砸毀甲○○所駕駛車號不詳之BMW廠
      牌自小客車車窗及引擎蓋等情，業據被告甲○○供明在卷
      （94年度偵字第1091號卷第186頁），核與證人羅晟峻於
      檢察官偵訊時所證述之情節（94年度偵字第1273號卷第12
      1頁）相符。嗣被告甲○○邀集丙○○及綽號「醜大」之
      成年男子前往上開地點尋仇，詢問鄧兆甫、羅晟峻關於乙○○之下落，因而得知龍威榤向鄧兆甫借車尚未歸還，即
      請鄧兆甫於向龍威榤取車時予以通知，而於接獲鄧兆甫關
      於龍威榤、乙○○有電告前往龍威榤住處取車之通知後，
      即請張明達駕車載鄧兆甫前往其住處會合，由鄧兆甫搭乘
      計程車在前方帶路，其則與丙○○、張明達共乘白色自小
      客車跟隨鄧兆甫所乘之計程車前往龍威榤住處等情，亦據
      被告甲○○供承不諱，核與證人張明達、鄧兆甫於檢察官
      偵訊時所證情節（94年度偵字第1091號卷第317、319頁、
      第327至328頁）相符。又關於被告甲○○於車行途中將電
      擊棒1支交予張明達，手銬1副交予丙○○，擬進入龍威榤
      住處將乙○○、龍威榤押出，並以手銬銬住，再以電擊棒
      加以電擊，以迫使其等賠償日前砸毀其BMW 廠牌自小客車
      之損失等情，迭據被告甲○○供陳明確（94年度偵字第
      1091號卷第187頁；94年度偵字第1273號卷第122頁；原審
      卷第149、151頁）；而被告丙○○於檢察官偵訊時亦以證
      人之身分結稱：伊開車開到一半時，甲○○有丟1副手銬
      給伊，伊拿到手銬時就知道甲○○是因被乙○○等修理而
      找伊與張明達一起去報復，且知道是要以手銬銬人，甲○○說等一下會叫伊，伊下車時有看到張明達拿電擊棒，對
      於甲○○所述將電擊棒交給張明達、手銬交給伊，目的是
      要將乙○○用手銬銬起來、用電擊棒加以電擊等情（94
      年度偵字第1091號卷第253至254頁）；證人張明達先於檢
      察官偵訊時結稱：其知道甲○○有被乙○○等毆打，車子
      又被砸毀，所以過去找他理論，手銬、電擊棒是甲○○拿
      到車上放，甲○○並有說要進去找乙○○等賠錢（94年度
      偵字第1091號卷第317至318頁），繼又證稱：甲○○叫伊
      拿電擊棒，但伊沒有拿進去屋內，伊是事後才進去的，甲○○有跟伊講說碰到人不要給他跑掉（同上卷第359頁）
      ，嗣於原審審理中證稱：甲○○說不要讓人跑掉，意思是
      針對砸他車子的人不要讓他離開等語（原審卷第123、124
      頁）。綜上等情，足見被告甲○○係因賭博糾紛遭被害人
      乙○○毆打及砸車，而於乘龍威榤、乙○○電告鄧兆甫前
      往龍威榤住處取車之際，請張明達駕車搭載鄧兆甫前往其
      住處會合，而由鄧兆甫搭乘計程車在前方帶路，其則與丙○○、張明達共乘白色自小客車跟隨鄧兆甫所乘之計程車
      前往龍威榤住處，途中由被告甲○○將電擊棒1支交予張
      明達，手銬1副交予丙○○，打算進入龍威榤住處將乙○○、龍威榤押出，並以手銬銬住，再以電擊棒加以電擊，
      以迫使其等賠償日前砸毀甲○○BMW廠牌自小客車之損失
      ，至為明確；被告甲○○於前往龍威榤住處途中，與被告
      丙○○、證人張明達即有以強押乙○○、龍威榤之強暴手
      段剝奪乙○○行動自由之犯意聯絡，亦甚明灼。被告丙○○嗣翻異前詞，辯稱：不知甲○○將手銬交給伊要做什麼
      ，其與被告甲○○並無何犯意聯絡云云，顯係卸責之詞，
      委無足採。
（二）被告甲○○於抵達龍威榤住處外後，即趁證人鍾麗娟開門
      向鄧兆甫說明車損原因之機會，囑由張明達持電擊棒在屋
      外守候，以防止乙○○脫逃，其則與丙○○持槍進入屋內
      ，由其持上開奧地利GLOCK廠制式手槍（彈匣內已填裝子
      彈）指向乙○○，欲將之押至屋外，乙○○見狀迅自客廳
      沙發起身轉往廚房方向走避，其遂持槍尾隨在後，而被告
      丙○○則持上開SMITH&WESSON廠制式手槍指向莊夢萍及傅
      瓊媛，喝令其二人不准亂動，俾便其等得順利將乙○○押
      往屋外等情，除據被告甲○○坦承不諱外，證人張明達於
      偵、審中亦證稱：甲○○叫伊拿電擊棒在屋外，並有跟伊
      講說碰到人不要給他跑掉，意思是針對砸他車子的人不要
      讓他離開等語（94年度偵字第1091號卷第359頁；原審卷
      第123、124頁），被告丙○○亦坦承伊隨甲○○進入客廳
      後，有持槍喝令莊夢萍、傅瓊媛不要亂動（原審卷第67頁
      ；本院卷第69頁）；另證人莊夢萍於警詢時明確陳稱：94
      年1月17日16時30分許，剛好龍威榤的女友正在外面，突
      然就有3名男子，1名在外，另外2名就分持1把手槍（1把
      黑色，1把銀色）衝進龍威榤家中，當時伊跟乙○○及傅
      瓊媛坐在客廳，伊男友乙○○見狀就立即起身往廚房跑，
      其中1名持銀色槍的歹徒（即被告丙○○）用槍對著伊與
      傅瓊媛，另1名持黑色手槍的歹徒（即被告甲○○）則往
      廚房方向追去，然後就開槍（94年度偵字第1273號卷第49
      頁），於檢察官偵訊時亦結稱：甲○○那天下午4點多到
      龍威榤家，與乙○○發生口角，乙○○坐著，坐在往廚房
      的沙發，伊與傅瓊媛坐在另一張沙發上，甲○○與丙○○
      走進來是氣沖沖，與乙○○爭執到一半時，二人都亮槍，
      丙○○拿槍對著伊與傅瓊媛，要伊與傅瓊媛坐著，不要亂
      動，乙○○則起來轉身要往廚房那裡跑，後來甲○○就開
      槍等語（94年度偵字第1091號卷第355、356頁）；證人傅
      瓊媛於檢察官偵訊時證稱：當天伊、莊夢萍、鍾麗娟及乙○○在客廳，有人找鍾麗娟，她出去，伊與莊夢萍、乙○○在客廳看電視，突然就進來二個人，一個是甲○○，一
      個是丙○○，二人都有拿槍，丙○○是拿槍叫伊及莊夢萍
      不要動，甲○○則拿著槍開（94年度偵字第1091號卷第33
      0、331、332頁），於原審審理中亦結稱：「（你在警察
      局說看到1名男子〈即被告丙○○〉持槍叫你和莊夢萍不
      要動，是否正確？是否個子比較高的人有拿槍？）是，個
      子比較高的人拿槍叫我跟莊夢萍不要動。槍枝是什麼顏色
      的我不知道」等語（原審卷第135頁）。足見於被告甲○○等人進入龍威榤住處客廳前，被告甲○○、丙○○、張
      明達仍承前以強押乙○○之強暴手段剝奪乙○○行動自由
      之犯意聯絡，推由張明達持電擊棒在屋外守候，以防止乙○○脫逃，且於被告甲○○手持上開GLOCK廠制式手槍（
      含彈匣及子彈），並將上開SMITH&WESSON廠制式手槍（含
      彈匣）交給被告丙○○而與丙○○進入龍威榤住處客廳時
      ，被告甲○○與丙○○即另有共同持有上開制式手槍、子
      彈及以持槍之強暴手段剝奪乙○○及其餘屋內之人行動自
      由之犯意聯絡，蓋被告丙○○既坦承伊拿到手銬時就知道
      甲○○是因被乙○○修理而找伊與張明達一起去報復，且
      知道是要以手銬銬人，以索討賠償車損之費用（94年度偵
      字第1091號卷第254頁），嗣仍自被告甲○○處收受上開
      SMITH&WESSON廠制式手槍（含彈匣）並隨甲○○一起進入
      客廳，且於進入後隨即持槍指向莊夢萍及傅瓊媛並喝令其
      等不要亂動，顯見被告丙○○自甲○○處收受上開SMITH&
      WESSON廠制式手槍時，對於其二人進入屋內後，由甲○○
      手持上開GLOCK廠制式手槍負責將乙○○押出屋外，其則
      手持上開SMITH&WESSON廠制式手槍負責在一旁控制其餘屋
      內之人之行動，以防止引起騷動，俾便其等得順利將乙○○押往屋外等情，均甚為明瞭。況被告甲○○、被告丙○○既均明知其等進入客廳後，要持槍控制場面，始有辦法
      將乙○○押出屋外，則被告甲○○持上開GLOCK廠制式手
      槍、子彈限制乙○○之行動自由，被告丙○○持上開
      SMITH&WESSON廠制式手槍限制莊夢萍、傅瓊媛之行動自由
      ，不過係在犯罪行為之分工與角色分配之協力合作下，共
      同完成犯罪，其等均以彼此持槍限制各被害人行動自由之
      犯行互為補充，而形成一個犯罪共同體，故在評價上，自
      應相互承擔彼此之刑事責任。以是，被告丙○○係與被告
      甲○○共同持有上開GLOCK廠制式手槍、SMITH&WESSON 廠
      制式手槍各1支及子彈73顆，且其二人係共同以持槍之強
      暴手段剝奪乙○○、莊夢萍、傅瓊媛之行動自由，至為明
      確。被告丙○○辯稱：要進入龍威榤住處時，甲○○忽然
      交給伊1把槍，未告知交槍的目的，伊進入客廳後，只有
      把槍拿在手上，要莊夢萍、傅瓊媛不要亂動，是怕他們亂
      跑發生意外，並未拿槍指向他們，且伊聽到槍響時，根本
      尚未進入往客廳之第二道門云云，與證人莊夢萍、傅瓊媛
      所證述之情節不符，且其若真不知被告甲○○交槍之目的
      ，又何以要持槍隨甲○○進入龍威榤住處客廳？是被告丙○○上開所辯，亦顯係飾卸之詞，自無足採。
（三）至被告丙○○於原審審理中雖辯稱：不知道拿到手槍就有
      這麼重的罪，被告甲○○進去開槍只有30秒到1分鐘的時
      間，開槍之後，伊就將手槍返還予被告甲○○云云。惟按
      「持有」係將物置於自己實力支配之下，查被告丙○○持
      有制式手槍之時間固然極為短暫，然其於自被告甲○○處
      收受SMITH&WESSON廠制式手槍前，既已收受手銬1副，足
      見其對於要以強暴手段剝奪被害人乙○○行動自由已知之
      甚明，其竟於收受手銬後，復再收受SMITH&WESSON廠制式
      手槍，並持槍隨甲○○進入客廳，再以該手槍作為限制莊
      夢萍、傅瓊媛行動自由之工具，以便被告甲○○得順利將
      乙○○押至屋外，顯見被告丙○○對於上開制式手槍有自
      由支配管領之權利，並置於自己實力支配之下，當無疑義
      。況被告丙○○既明知陪同被告甲○○至龍威榤住處之目
      的係找被害人乙○○報復，則當被告甲○○交付SMITH&WE
      SSON廠制式手槍時，當不意外，自難認其主觀上無持有該
      制式手槍之意思，是其上開辯解，亦無足採。況被告甲○○、被告丙○○既均明知其等進入客廳後，要持槍控制場
      面，始有辦法將乙○○押出屋外，則被告甲○○持上開GL
      OCK廠制式手槍、子彈限制乙○○之行動自由，被告丙○○持上開SMITH&WESSON廠制式手槍限制莊夢萍、傅瓊媛之
      行動自由，不過係在犯罪行為之分工與角色分配之協力合
      作下，共同完成犯罪，其等均以彼此持槍限制各被害人行
      動自由之犯行互為補充，而形成一個犯罪共同體，故在評
      價上，自應相互承擔彼此之刑事責任，是被告丙○○係與
      被告甲○○共同持有上開GLOCK廠制式手槍、SMITH&WESSO
      N廠制式手槍各1支及子彈73顆，業如前述。起訴書雖認被
      告丙○○短暫經手上開手槍，迅即脫離，並無執持占有之
      意思，尚不該當持有手槍及子彈罪嫌云云，惟按「持有」
      ，僅係該物置於自己實力支配之下即足該當，與持有時間
      之久暫無涉，是公訴意旨就此部分見解，容有誤會，併此
      敘明。
（四）本件扣案之GLOCK廠制式手槍1支，經送鑑驗結果，認「送
      鑑GLOCK手槍（含彈匣1個）1支（槍枝管制編號000000000
      0），係奧地利GLOCK廠製19型口徑9mm制式自動手槍，送
      鑑時槍號即已遭磨滅，經以電解腐蝕法重現，研判槍號為
      『BVM135』，機械性能良好，可擊發同口徑制式子彈，認
      具殺傷力」，而SMITH&WESSON廠制式手槍1支，經送鑑驗
      結果，認「送鑑SMITH手槍（含彈匣2個）1支（槍枝管制
      編號0000000000），係美國SMITH&WESSON廠669型口徑9mm
      （9X19mm）制式半自動手槍，送鑑時槍號即遭磨滅，經以
      電解腐蝕法重現，惟因磨滅過深致無法重現，機械性能良
      好，可擊發同口徑制式子彈，認具殺傷力」，又扣案之子
      彈共計69顆（共試射6顆，驗餘63顆），分別經送鑑驗結
      果，認均係口徑9mm制式子彈，均具殺傷力，此分別有內
      政部警政署刑事警察局94年3月1日刑鑑字第0940026582號
      、94年5月16日刑鑑字第0940070177號槍彈鑑定書各1份在
      卷足憑（見94年度偵字第1091號卷第217至223頁、第385
      至387頁）。綜上，被告丙○○持有上開制式手槍、子彈
      之犯行，堪以認定。
（五）被告甲○○於警詢時供稱：乙○○看到伊來就跑，伊想要
      嚇阻他就開槍，但不知槍是連發，所以才打中乙○○，當
      時伊看到乙○○中槍後，就請一旁的女子打電話叫救護車
      （94年度偵字第1091號卷第35頁），嗣於檢察官偵訊時亦
      稱：伊看到乙○○坐在沙發，叫他不要跑，乙○○起身就
      跑了，伊有表示不要跑，不然就要開槍，當時伊有拉槍機
      ，但沒有注意到那是連發的，槍機一放，子彈就打進去了
      ，是連發3發，當時他還沒有倒地，伊就跑過去用槍柄打
      他頭部，沒想到又打了1發，打到天花板，伊看到血時，
      才知他被打到，就請那3位女子趕快叫救護車等語（同上
      卷第187頁）。關於被告甲○○所稱有請一旁的女子打電
      話叫救護車乙節，經核與證人傅瓊媛、莊夢萍之證述相符
      （同上卷第331、355頁；原審卷第131至132頁）；而其所
      稱子彈連發後，跑過去用槍柄打乙○○頭部，沒想到又打
      了1發乙節，亦核與被告丙○○所稱聽到槍聲後，有看到
      甲○○拿槍打乙○○頭部又再擊發1顆子彈等情（94年度
      偵字第1091號卷第254頁；本院卷第69頁）相符；再者，
      被告甲○○所稱其持有之GLOCK廠制式手槍係連發3顆子彈
      後，再單發1顆，亦與警方在案發現場所扣得之4顆子彈彈
      殼，其中3顆均集中於客廳沙發座前，另1顆則掉落在1樓
      牆邊之分布情形相符（現場照片附於94年度偵字第1273號
      卷第77至78頁），且該送鑑GLOCK廠制式手槍試射之彈頭
      、彈殼，經與檔存涉槍彈頭、彈殼檔案比對結果，亦與新
      竹縣警察局刑事警察隊94年1月21日竹縣警刑四字第09430
      00661號刑事案件證物採驗紀錄表送鑑「乙○○遭槍擊案
      」內彈殼4顆之彈底特徵紋痕相吻合，該彈殼4顆均係由該
      送鑑GLOCK廠制式手槍所擊發乙情，亦據內政部警政署刑
      事警察局以94年3月4日刑鑑字第0940031475號函覆明確（
      94年度偵字第1091號卷第311頁）。查被告甲○○於出發
      前，除攜帶其所持有之上開GLOCK廠制式手槍（含彈匣2個
      ）、SMITH&WESSON廠制式手槍（含彈匣2個）各1支及制式
      子彈約73顆（其中4顆於本件剝奪他人行動自由致重傷犯
      行中已擊發，另有6顆於鑑定時經試射，驗餘63顆扣案）
      外，另有攜帶電擊棒1支、手銬1副，途中被告甲○○並將
      電擊棒1支交予張明達，手銬1副交予丙○○，其目的係在
      進入龍威榤住處將乙○○、龍威榤押出，並以手銬銬住，
      再以電擊棒加以電擊，以迫使其等賠償日前砸毀其BMW 廠
      牌自小客車之損失，業如前述，足見被告甲○○原係與被
      告丙○○、張明達共同基於以強押乙○○之強暴手段剝奪
      乙○○行動自由之犯意聯絡而為本件犯行，茍其確有槍擊
      乙○○致乙○○於死之殺人犯意，又何須事先準備電擊棒
      及手銬，並囑證人張明達在屋外守候，以防止乙○○脫逃
      ？再者，被害人乙○○左側頭皮有2 個傷口，為左後枕部
      傷口及左側顳部傷口，依電腦斷層研判，粉碎之骨頭碎片
      從後方受力後，往前方插入腦內（因粉碎性骨折在左後枕
      部且為往前呈散射狀），而彈頭由後方撞擊骨頭後，往前
      往外側行進，依X 光顯示停留在左頂部頭皮淺層，依此判
      斷，子彈係由後方往前進入頭部等情，業據行政院國軍退
      除役官兵輔導委員會竹東榮民醫院94年4 月21日竹醫醫字
      第0940001827號函覆明確（94年度偵字第1091號卷第364
      至367頁），復參以證人莊夢萍於警詢時所稱：另外2名就
      分持1把手槍（1把黑色，1把銀色）衝進龍威榤家中，當
      時伊跟乙○○及傅瓊媛坐在客廳，伊男友乙○○見狀就立
      即起身往廚房跑，持黑色手槍的歹徒（即被告甲○○）則
      往廚房方向追去，然後就開槍等語（94年度偵字第1273號
      卷第49頁），顯見被害人乙○○係自沙發上起身往廚房方
      向走避之過程中，於背對被告甲○○之狀態下遭子彈擊中
      頭部，且此亦與被告甲○○所稱：乙○○看到伊來起身就
      跑，伊想要嚇阻他就開槍等情相符，茍被告甲○○確有槍
      擊乙○○致乙○○於死之殺人犯意，以其攜帶火力強大之
      GLOCK廠制式手槍進入屋內，大可近距離直接朝被害人乙○○射擊致其斃命，被告甲○○又何以於乙○○轉身往廚
      房方向走避時，始行開槍？且查，本件擊中乙○○頭部子
      彈之彈頭係自其左後枕部射入頭顱中，停留於左頂部頭皮
      淺層，業據前揭竹東榮民醫院函覆明確，復觀諸乙○○手
      術前之傷口照片及電腦斷層掃描照片（94年度偵字第1091
      號卷第367頁），顯見子彈彈頭最終停留之位置高於射入
      頭顱之位置，依此方向研判，似亦不能排除該子彈係先擊
      中地面，再自地面彈起由下往上而擊中乙○○左後側頭顱
      之可能；又被告甲○○所持有之GLOCK廠制式手槍既係連
      發3顆子彈後，再單發1顆，足見被告甲○○所稱其未注意
      該手槍係連發，於發現後即將連發機制調整為單發，尚非
      無據，而其於調整為單發後，復趨前以槍柄敲擊被害人頭
      部，以致又擊發1顆子彈，惟未擊中乙○○，則若被告甲○○欲殺害乙○○，大可在連發機制下持槍朝乙○○狂掃
      ，又何須將連發機制調整為單發？且又何必以槍柄敲擊被
      害人頭部？復於乙○○倒地不起後，隨即請證人莊夢萍、
      傅瓊媛呼叫救護車？且查本件案發經過，業據在場之證人
      莊夢萍全程目睹，若被告甲○○係直接朝乙○○開槍，足
      見其殺意之堅，證人即乙○○之女友莊夢萍斷無為有利於
      被告甲○○之證述之理，其又何以於檢察官偵訊時供證被
      告甲○○不是蓄意謀殺（94年度偵字第1091號卷第355頁
      ）？綜上等情觀之，顯見被告甲○○前揭警詢及檢察官偵
      訊時所供其係看到乙○○轉身要跑，欲加以嚇阻就開槍之
      自白，應與事實相符，足堪憑信；而本件既查無確切證據
      ，足以證明被告甲○○係直接朝被害人乙○○射擊，自應
      認被告甲○○拉槍機讓子彈上膛，嗣並扣扳機，係以開槍
      嚇阻之強暴手段剝奪被害人乙○○之行動自由，尚難認該
      拉槍機嗣並扣扳機之動作即係著手實行殺人之行為。至被
      告甲○○雖於警詢時供承購買扣案手槍後曾經試射過等語
      （94年度偵字第1091號卷第36頁），其並坦承知悉上開
      GLOCK廠制式手槍有連發機制，惟此僅足證明被告甲○○
      曾經檢驗過該手槍之性能，並了解該手槍之操作，與其開
      槍究係要嚇阻被害人抑或殺害被害人無涉，自無從以之遽
      認被告甲○○攜帶上開手槍前往現場即具有殺人之犯意。
（六）被告甲○○嗣雖改稱：其並沒有要開槍，只是在拉槍機而
      未放開時不慎誤觸扳機，該GLOCK廠制式手槍在此情況下
      ，只要不小心輕觸扳機就會擊發云云，惟查，該GLOCK廠
      制式手槍之擊發機制為擊針擊發無擊錘裝置，無手動保險
      裝置，但具備功能正常之自動保險裝置2種，分別為扳機
      保險和擊針保險，只要遵守槍枝安全守則，無意射擊時勿
      將手指伸入護弓內，即使槍枝受到大力撞擊或掉落，也不
      會造成意外擊發；再該GLOCK廠制式手槍之扳機拉力平均
      值為3.48公斤重，標準偏差值為0.18公斤重，扳機拉力平
      均值遠大於中央底火手槍扳機安全值1.36公斤重，扳機不
      致因誤觸而意外擊發，符合一般射擊安全要求等情，有中
      央警察大學94年5月20日校鑑科字第0940001234號鑑定書1
      份在卷為憑（原審卷第37至42頁），且內政部警政署刑事
      警察局復函覆：經實際測試結果，將送鑑GLOCK廠制式手
      槍設置為全自動射擊方式，以手指扣往扳機，再將滑套往
      後拉動並釋放後，如子彈已上膛，即可擊發子彈，故以上
      述方式拉動滑套時，手指誤伸入護弓內，是否有可能因誤
      觸而意外擊發，端視其手指是否有扣壓扳機而定，此亦有
      內政部警政署刑事警察局95年5月5日刑鑑字第0950061861
      號函附卷可參（本院上訴字卷第103頁），足見被告甲○○拉動滑套（槍機）後，將手指伸入護弓，指扣扳機已有
      開槍擊發之意；況以本件扣案之GLOCK廠制式手槍扳機拉
      力之平均值而言，欲啟動3.48公斤重之扳機勢必花費更多
      之心力，被告甲○○仍能一手拉槍機，一手扣住扳機而順
      利擊發，其對於該槍枝之擊發尚難謂全然毫無認識，是其
      上開所辯不慎誤觸扳機致該手槍擊發云云，顯無足採。被
      告甲○○嗣又具狀請求本院向內政部警政署刑事警察局函
      詢關於1.扣案之GLOCK廠制式手槍，當拉槍機滑套向後時
      ，扳機是否稍微自動向後？2.當拉滑套同時未放開時，扣
      扳機而導致擊發子彈之力量為何？此時以手指扣住扳機，
      另一手拉滑套，是否為人體自然反應動作？3.將滑套往後
      拉動致子彈上膛之最少力道為何？以證明其於案發當時是
      否有可能因誤觸扳機而意外擊發云云，惟查，關於扣案之
      GLOCK廠制式手槍扳機不致因誤觸而意外擊發，此業據中
      央警察大學鑑定明確，而內政部警政署刑事警察局亦函覆
      稱：以手指扣住扳機，另一手拉滑套，是否為人體自然反
      應動作，因涉及行為人本身之用槍經驗，故無法臆測，且
      稱該局並無設備可測量槍枝之扳機力道，有該局97年4月
      29日刑鑑字第0970061752號函在卷為憑（本院卷第76頁）
      ，是被告甲○○上開請求，本院認並無再予調查之必要。
（七）本件被害人乙○○因遭GLOCK廠制式手槍之子彈擊中而受
      有如事實欄所載之傷害，有行政院國軍退除役官兵輔導委
      員會竹東榮民醫院診斷證明書暨所附照片、94年4月21日
      竹醫醫字第0940001827號函暨其所附病歷摘要、照片等附
      卷可考（94年度偵字第1273號卷第69至71頁，94年度偵字
      第1091號卷第364至367頁），檢察官並至被害人乙○○療
      養之竹東富林護理之家勘驗其復原情形，製有94年5月3日
      履勘現場筆錄1份並拍攝照片存卷為憑（94年度偵字第109
      1號卷第370至376頁），足見本件被害人乙○○雖已無生
      命危險，惟其右手、腳癱瘓、無法言語，智力並退化至10
      歲左右，無自理個人事務之能力，已達身體健康重大難治
      之程度。
（八）查被告甲○○在主觀上雖無致乙○○於死或重傷之意，惟
      在客觀上能預見以開槍之強暴手段嚇阻乙○○以剝奪其行
      動自由，可能導致乙○○誤遭子彈擊中而受重傷，其於眼
      見乙○○自沙發起身轉往廚房方向走避時，竟另又基於以
      開槍之強暴手段嚇阻乙○○以剝奪其行動自由之犯意，且
      其原應注意保持上開GLOCK廠制式手槍設定在單發狀態，
      避免在開槍嚇阻乙○○之過程中傷及乙○○，而依當時情
      形，並無不能注意之情事，竟疏未注意將該手槍設定在單
      發狀態，於拉槍機並扣扳機開槍嚇阻乙○○時，因該手槍
      之連發機制而連續擊發3顆子彈，其中1顆子彈之彈頭自乙○○之左後枕部射入頭顱中停留於左頂部頭皮淺層，致乙○○受有如事實欄所示身體健康重大難治之傷害，被告甲○○於開槍嚇阻乙○○時，客觀上對於以開槍之強暴手段
      嚇阻乙○○以剝奪其行動自由，可能導致乙○○誤遭子彈
      擊中而受重傷之加重結果，既具有預見可能性，且二者間
      復具有相當因果關係，自應對此加重結果負責。至被告丙○○雖與被告甲○○有共同持有制式手槍、子彈及以持槍
      之強暴手段剝奪乙○○及其餘屋內之人行動自由之犯意聯
      絡，然既查無其他證據足資證明被告丙○○知悉被告甲○○會以開槍之強暴手段嚇阻被害人乙○○，自難認其對於
      因被告甲○○開槍而導致乙○○受重傷之加重結果具有預
      見可能性，是被告丙○○對此加重結果自毋庸負責。
（九）被告丙○○聲請傳訊證人傅瓊媛，以證明被告甲○○以槍
      柄敲擊乙○○頭部時，被告丙○○有向前抓住甲○○的手
      ，阻止甲○○，顯見被告丙○○並無共同殺人或幫助殺人
      之意思云云，惟查，被告丙○○與被告甲○○有共同持有
      制式手槍、子彈及以持槍之強暴手段剝奪乙○○及其餘屋
      內之人行動自由之犯意聯絡，事證明確，其對於因被告甲○○開槍而導致乙○○受重傷之加重結果並無預見可能性
      ，故毋庸對此加重結果負責，業如前述，且被告甲○○以
      槍柄敲擊乙○○頭部，並不能認為係殺人或妨害自由之行
      為，則被告丙○○是否出手阻止，與其與被告甲○○間是
      否有上開犯行之犯意聯絡自不相涉，本院認自無傳訊證人
      傅瓊媛到庭說明之必要。
三、查被告二人行為後，刑法業於94年2月2日修正公布，並自95
    年7月1日起施行。按行為後法律有變更者，適用行為時之法
    律，但行為後之法律有利於行為人者，適用最有利於行為人
    之法律，現行刑法第2條第1項訂有明文。此條規定係規範行
    為後法律變更所生新舊法律比較適用之準據法，本身尚無比
    較新舊法之問題，應一律適用裁判時之現行刑法第2條規定
    以決定適用之刑罰法律。又本次刑法修正之比較新舊法，應
    就罪刑有關之共犯、未遂犯、想像競合犯、牽連犯、連續犯
    、結合犯，以及累犯加重、自首減輕暨其他法定加減原因（
    如身分加減）與加減例等一切情形，綜其全部罪刑之結果而
    為比較（最高法院95年5月23日著有95年度第8次刑庭會議決
    議參照）。經查：
（一）修正前刑法第33條第5款原規定：「罰金：（銀元）1元以
      上」，復依罰金罰鍰提高標準條例第1條前段規定提高為
      10倍，折算新臺幣為30元；於本次修正後刑法第33條第5
      款規定：「罰金：新臺幣1千元以上，以百元計算之」，
      依修正前法律之規定，被告丙○○所犯持有手槍罪併科罰
      金之最高度為新臺幣1千萬元，最低度為新臺幣30元，而
      所犯妨害自由罪法定罰金刑之最高度為新臺幣9千元，最
      低度為新臺幣30元；若依修正後之法律規定，被告丙○○
      所犯持有手槍罪併科罰金之最高度為新臺幣1千萬元，最
      低度為新臺幣1千元，而所犯妨害自由罪法定罰金刑之最
      高度為新臺幣9千元，最低度亦為新臺幣1千元，是修正後
      之規定並非較有利於被告丙○○。
（二）修正前刑法第55條後段規定：「犯一罪而其方法或結果之
      行為犯他罪名者，從一重處斷」，於本次修正後，已將此
      規定刪除。按牽連犯之犯罪行為及法益之侵害均係複數，
      修正前刑法所定牽連犯之數行為，於本案被告丙○○之情
      形（即持有手槍與妨害自由二行為），依修正後之規定亦
      須分論併罰，是牽連犯之規定修正刪除後，亦非較有利於
      被告丙○○。
（三）綜上，揆諸前揭最高法院決議及修正後刑法第2條第1項之
      規定，綜合本件被告丙○○全部罪刑之結果而為比較，被
      告丙○○行為後修正施行之刑法並非較為有利，本件應適
      用被告丙○○行為時即修正施行前刑法之相關規定。
四、核被告甲○○所為，係犯刑法第302條第2項後段之以非法方
    法剝奪人之行動自由致重傷罪；被告丙○○所為，則係犯刑
    法第302條第1項之以非法方法剝奪人之行動自由罪、槍砲彈
    藥刀械管制條例第7條第4項之未經許可持有手槍罪及同條例
    第12條第4項之未經許可持有子彈罪。被告甲○○、被告丙○○與張明達三人間，就以強押乙○○之強暴手段剝奪乙○○行動自由之犯行，有犯意聯絡及行為分擔；又被告甲○○
    、被告丙○○二人間，就共同持有本件制式手槍、子彈及以
    持槍之強暴手段剝奪乙○○及莊夢萍、傅瓊媛行動自由之犯
    行，有犯意聯絡及行為分擔，均應分別依修正後刑法第28條
    之規定論以共同正犯（按修正前刑法第28條規定：「二人以
    上共同實施犯罪之行為者，皆為共同正犯」；於本次修正後
    則規定：「二人以上共同實行犯罪之行為者，皆為共同正犯
    」。原「實施」之概念，包含陰謀、預備、著手及實行等階
    段之行為，足見新法共同正犯之範圍縮小，排除陰謀犯、預
    備犯之共同正犯，僅共同實行犯罪行為始成立共同正犯〈最
    高法院96年度台上字第3773號判決意旨參照〉，自以修正後
    刑法第28條之規定較為有利於被告甲○○、丙○○，爰適用
    修正後刑法第28條之規定）。被告甲○○先後以持槍及對乙○○開槍嚇阻之強暴手段以剝奪其行動自由，係基於同一犯
    罪決意，利用同一機會接續對同一被害人妨害自由之數個舉
    動，仍僅論以一罪。被告丙○○以一持有行為，與被告甲○○同時持有2支手槍及73顆子彈，為想像競合犯，應依刑法
    第55條之規定，從一重依槍砲彈藥刀械管制條例第7條第4項
    之未經許可持有手槍罪處斷；又被告甲○○、被告丙○○共
    同以強暴手段剝奪乙○○及莊夢萍、傅瓊媛之行動自由，亦
    均成立想像競合犯，被告甲○○應從一重依刑法第302條第2
    項後段以非法方法剝奪人之行動自由致重傷罪處斷，被告丙○○則應從一重依刑法第302條第1項以非法方法剝奪人之行
    動自由罪處斷（按刑法第55條關於想像競合犯之規定，於本
    次刑法修正後增列第55條但書，乃法理之明文化，非法律之
    變更，並無有利或不利之情形，自不生新舊法比較之問題，
    應依一般法律適用原則，適用裁判時法，有最高法院95年度
    第21次刑事庭會議決議可資參照）。再被告丙○○所犯未經
    許可持有手槍罪與以非法方法剝奪人之行動自由罪間，有方
    法、目的之牽連關係，應依修正前刑法第55條後段牽連犯之
    規定從一重依未經許可持有手槍罪處斷。公訴意旨認被告甲○○開槍嚇阻乙○○部分涉犯刑法第271條第2項、第1項之
    殺人未遂罪嫌，另認被告丙○○以持槍之強暴手段剝奪他人
    行動自由部分涉犯刑法第304條之強制罪嫌，均有誤會，起
    訴法條均應予變更，並經本院於審理期日當庭告知罪名之變
    更，善盡保障其等訴訟上防禦權之能事（本院卷第112 頁反
    面、第117 頁正面）。又被告甲○○以強暴手段剝奪人之行
    動自由部分，業據公訴人於起訴書事實欄載明，自屬業經起
    訴，原審雖對此部分漏未審酌；然原審既認被告甲○○開槍
    部分係犯殺人未遂罪，此部分復據被告甲○○提起上訴，並
    經本院認係構成以非法方法剝奪人之行動自由致重傷罪，依
    據審判不可分之法理，則被告甲○○針對殺人未遂部分提起
    上訴，效力應及於其以強暴手段剝奪人之行動自由部分，本
    院自得併予審理。再者，起訴書事實欄已敘及被告丙○○持
    有SMITH&WESSON廠制式手槍、子彈，則被告丙○○未經許可
    無故持有手槍、子彈之犯行亦應認業已起訴，並不因公訴人
    於所犯法條欄認被告丙○○不該當前揭罪嫌而生影響，附此
    敘明。
五、原審論處被告甲○○、丙○○罪刑，固非無見。惟查：（一
    ）原判決關於被告甲○○以強暴手段剝奪他人行動自由部分
    漏未審酌，自有未洽。（二）被告甲○○主觀上並無致乙○○於死或重傷之意，其係以開槍嚇阻乙○○之強暴手段以剝
    奪乙○○之行動自由，原判決認被告甲○○此部分係犯殺人
    未遂罪，亦有未當。（三）被告丙○○以持槍之強暴手段剝
    奪人之行動自由，係犯刑法第302 條第1 項之以非法方法剝
    奪人之行動自由罪，原判決論以刑法第304 條第1 項之強制
    罪，亦有未洽。（四）被告甲○○、被告丙○○與張明達三
    人間，就以強押乙○○之強暴手段剝奪乙○○行動自由之犯
    行，有犯意聯絡及行為分擔；又被告甲○○、被告丙○○二
    人間，就共同持有本件制式手槍、子彈及以持槍之強暴手段
    剝奪乙○○及莊夢萍、傅瓊媛行動自由之犯行，有犯意聯絡
    及行為分擔，均應論以共同正犯，原判決未為此認定，亦有
    未合。（五）被告丙○○係以一持槍之強暴行為妨害數人之
    行動自由，原判決未論以想像競合犯，亦有疏漏。（六）關
    於被告丙○○所犯未經許可持有手槍罪罰金易服勞役之折算
    標準，原判決未及為新舊法之比較適用，致適用舊法對被告
    丙○○較為不利之折算標準，應予更正。（七）原判決就被
    告丙○○部分遽行適用刑法第59條之規定減輕其刑，亦有未
    當。被告甲○○上訴意旨主張其係不慎誤觸扳機而擊發子彈
    ，雖無足取；惟其辯稱並無致乙○○於死之殺人犯意，為有
    理由；被告丙○○上訴意旨辯稱不知被告甲○○交槍之目的
    ，且否認以持槍之強暴手段剝奪人之行動自由，為無理由；
    又檢察官上訴意旨認被告丙○○另涉犯幫助殺人未遂罪嫌，
    為無理由（詳後），至其主張原判決引用刑法第59條對被告
    丙○○減輕其刑部分係不當，為有理由（按：關於檢察官上
    訴主張被告甲○○將SMITH&WESSON廠制式手槍交予被告丙○○，另涉犯槍砲彈藥刀械管制條例第7 條第3 項之意圖供他
    人犯罪之用而出借手槍罪嫌部分，本院認被告甲○○此部分
    係與被告丙○○犯共同未經許可持有手槍罪，而被告甲○○
    此部分犯行，應為其前揭持有手槍罪之確定判決既判力所及
    ，是本院自不得就被告甲○○被訴意圖供他人犯罪之用而出
    借手槍部分予以審理），加之原判決另有前揭可議，自無可
    維持，應由本院將原判決關於甲○○殺人未遂暨定執行刑部
    分及丙○○部分均撤銷，另為適法之諭知。爰審酌被告甲○○前有殺人未遂、違反槍砲彈藥刀械管制條例等前科，有本
    院被告前案紀錄表及臺灣新竹地方法院檢察署刑案資料查註
    紀錄表可考，竟仍不知警惕，僅因賭博細故，即起意邀約被
    告丙○○、張明達共同以強暴手段剝奪乙○○之行動自由，
    且竟以開槍嚇阻之手段造成被害人乙○○腦部中彈，生活起
    居均需勞煩護理人員代為照顧，甚值非難，兼衡其犯後坦承
    部分犯行，且於知悉被害人乙○○中彈後，猶能請在場人士
    呼叫救護車，顯見其尚有悔悟之心，及嗣與被害人家屬達成
    和解並已全部付清和解金額200 萬元，有和解書、證明書各
    1 份在卷可憑（本院上更一字卷第126 頁、本院卷第131 頁
    ），被告丙○○持制式手槍威嚇手無寸鐵之女子，使被害人
    莊夢萍、傅瓊媛之身心遭受威脅，實屬不該，惟其並無進一
    步開槍或傷害被害人之舉動，且其持有手槍之時間甚為短暫
    ，被害人乙○○之家屬彭昌財亦出具證明書1 件到院表明不
    願向伊求償之意（本院卷第131 頁）等一切情狀，分別量處
    被告甲○○有期徒刑四年、被告丙○○有期徒刑五年二月，
    併科罰金新臺幣十萬元。關於被告丙○○上開罰金易服勞役
    之折算標準，修正前刑法第42條第2 項前段原規定：「易服
    勞役以1 元以上3 元以下，折算1 日」，此折算標準並應適
    用修正前罰金罰鍰提高標準條例第2 條規定，就其原定數額
    提高為100 倍折算1 日，亦即被告丙○○行為時之易服勞役
    折算標準，應以銀元100 元以上300 元以下之數額折算1 日
    ，經換算為新臺幣，則應以新臺幣300 元以上900 元以下折
    算1 日；至修正後刑法第42條第3 項前段則規定：「易服勞
    役以新臺幣1 千元、2 千元或3 千元折算1 日」，並將原罰
    金罰鍰提高標準條例第2 條之規定刪除，是以新法所定易服
    勞役之折算標準為新臺幣1 千、2 千、3 千元折算1 日。經
    比較新舊法，顯以修正後之規定較有利於被告丙○○，爰依
    修正後刑法第42條第3 項前段之規定，諭知本件罰金易服勞
    役之折算標準為以新臺幣3 千元折算1 日。扣案之GLOCK 廠
    及SMITH&WESSON廠制式手槍各1 支（均各含彈匣2 個，槍枝
    管制編號分別為：0000000000、0000000000號）及口徑9mm
    制式子彈63顆，均為違禁物，應依刑法第38條第1項第1款之
    規定，宣告沒收（被告甲○○部分業已於其未經許可持有手
    槍罪部分就上開制式手槍、子彈諭知沒收，於本件妨害自由
    罪部分自毋庸重複諭知）；又扣案之手銬1副、電擊棒1支，
    係被告甲○○所有供犯本件妨害自由罪預備之物，亦應依刑
    法第38條第1項第2款之規定，宣告沒收。
六、公訴意旨另以：被告丙○○於被告甲○○開槍之際，在旁持
    槍威嚇在場人莊夢萍、傅瓊媛，因認被告丙○○涉有刑法第
    30條第1項、第271條第2項、第1項之幫助殺人未遂罪嫌云云
    。惟查，被告甲○○係以開槍嚇阻之強暴手段剝奪乙○○之
    行動自由，其原應注意保持上開GLOCK廠制式手槍設定在單
    發狀態，避免在開槍嚇阻乙○○之過程中傷及乙○○，而依
    當時情形，並無不能注意之情事，竟疏未注意將該手槍設定
    在單發狀態，於拉槍機並扣扳機開槍嚇阻乙○○時，因該手
    槍之連發機制而連續擊發3顆子彈，其中1顆子彈之彈頭自乙○○之左後枕部射入頭顱中停留於左頂部頭皮淺層，致乙○○受有如事實欄所示身體健康重大難治之傷害，經本院變更
    起訴法條後，認被告甲○○係犯刑法第302條第2項後段之以
    非法方法剝奪人之行動自由致重傷罪，業如前述。至被告丙○○雖與被告甲○○有共同持有制式手槍、子彈及以持槍之
    強暴手段剝奪乙○○及其餘屋內之人行動自由之犯意聯絡，
    然並無其他證據足資證明被告丙○○知悉被告甲○○會以開
    槍之強暴手段嚇阻被害人乙○○，自難認其對於因被告甲○○開槍而導致乙○○受重傷之加重結果具有預見可能性，是
    被告丙○○對此加重結果自毋庸負責，遑論其更無可能具有
    幫助殺人之犯意。此部分本應為被告丙○○無罪之諭知，惟
    公訴意旨認此部分與前揭論罪科刑之未經許可持有手槍罪部
    分有方法目的之牽連犯關係，屬裁判上一罪，爰不另為無罪
    之諭知。
參、據上論斷，應依刑事訴訟法第369條第1項前段、第364條、
    第299條第1項前段、第300條，刑法第2條第1項前段、第11
    條前段、第28條、第302條第1項、第2項後段、第55條、第
    42條第3項、第38條第1項第1款、第2款，95年7月1日修正刪
    除前刑法第55條後段，槍砲彈藥刀械管制條例第7條第4項、
    第12條第4項，刑法施行法第1條之1，判決如主文。
本案經檢察官周志榮到庭執行職務。
中    華    民    國    97    年    8     月    7     日
                  刑事第九庭審判長法  官  陳貽男
                                  法  官  許宗和
                                  法  官  周盈文
以上正本證明與原本無異。
如不服本判決，應於收受送達後十日內向本院提出上訴書狀，其
未敘述上訴之理由者並得於提起上訴後十日內向本院補提理由書
（均須按他造當事人之人數附繕本）。
                                  書記官  余姿慧
中    華    民    國    97    年    8     月    7     日
附錄：本案論罪科刑法條全文
槍砲彈藥刀械管制條例第7 條
未經許可，製造、販賣或運輸火砲、肩射武器、機關槍、衝鋒槍
、卡柄槍、自動步槍、普通步槍、馬槍、手槍或各類砲彈、炸彈
、爆裂物者，處死刑、無期徒刑或7 年以上有期徒刑；處徒刑者
，併科新臺幣3 千萬元以下罰金。
未經許可，轉讓、出租或出借前項所列槍砲、彈藥者，處無期徒
刑或5 年以上有期徒刑，併科新臺幣1 千萬元以下罰金。
意圖供自己或他人犯罪之用，而犯前2 項之罪者，處死刑或無期
徒刑；處徒刑者，併科新臺幣5 千萬元以下罰金。
未經許可，持有、寄藏或意圖販賣而陳列第1 項所列槍砲、彈藥
者，處5 年以上有期徒刑，併科新臺幣1 千萬元以下罰金。
第1 項至第3 項之未遂犯罰之。
中華民國刑法第302 條
私行拘禁或以其他非法方法，剝奪人之行動自由者，處5 年以下
有期徒刑、拘役或3 百元以下罰金。
因而致人於死者，處無期徒刑或7 年以上有期徒刑，致重傷者，
處3 年以上10年以下有期徒刑。
第1 項之未遂犯罰之。


司法院資訊處製作；財團法人民間司法改革基金會備份。
